【裁判字號】    95,訴,3390
【裁判日期】    970314
【裁判案由】    偽證
【裁判全文】
臺灣高雄地方法院刑事判決              95年度訴字第3390號
聲  請  人  臺灣高雄地方法院檢察署檢察官
被      告  辛○○
            癸○○
上二人共同
選任辯護人  顏福松律師
上列被告因偽證案件，經檢察官聲請以簡易判決處刑（95年度偵
字第11792 號）及移送併辦（95年度偵字第17637 號），本院以
通常程序審理，判決如下：
    主  文
辛○○、癸○○均無罪。
    事  實
一、本件聲請簡易判決處刑意旨略以：
(一)緣另案被告壬○○（因詐欺案件經臺灣高等法院高雄分院以
    93年度上易字第565 號判處有期徒刑6 月確定）因與另案被
    告即其妻張銀英（另經發布通緝中）、其子馮志宏（同經上
    開法院判處有期徒刑6 月確定）三人，基於意圖為自己不法
    所有之概括犯意聯絡，推由張銀英任會首，先後召集自民國
    88年1 月20日起（下稱20日會）、89年7 月16日（下稱16日
    會）、89年10月6 日起（下稱6 日會），每會新台幣（下同
    ）1 萬元之民間互助會（下稱合會），並利用會員間彼此未
    謀面之機會，由張銀英、壬○○及馮志宏分別擔任開標、收
    取會款等行為，陸續冒用會員名義標取會款，使活會會員陷
    於錯誤而交會款，迄90年12月24日止會，張銀英復逃逸無蹤
    ，會員己○○乃對於壬○○、馮志宏提起侵權行為損害賠償
    之民事訴訟。該案件第二審由臺灣高等法院高雄分院以92年
    度上易字第354 號審理時，因壬○○否認有擔任開標，辯稱
    其每週日均在高雄市鼓山區○○○路之「內惟夜市」擺設攤
    販、每週四均在高雄市○○區○○路645 號之「莒光夜市」
    擺設攤販等語，並聲請傳喚證人即本件被告辛○○、癸○○
    到庭就上開於案情有重要關係之事項作證。
(二)被告辛○○明知另案被告壬○○於88年及89年間，並未於每
    週日均在高雄市鼓山區○○○路之「內惟夜市」擺設攤販；
    被告癸○○亦明知壬○○於上開期間並未於每週四均在高雄
    市○○區○○路645 號之「莒光夜市」擺設攤販。詎被告二
    人竟於上開民事事件審理時，均於93年5 月4 日上午10時30
    分許經傳喚到場，在臺灣高等法院高雄分院民事第一法庭內
    供前具結，辛○○證稱：「壬○○於88年及89年間每個星期
    天都在內惟夜市擺攤」云云；癸○○則證稱：「壬○○每星
    期四在莒光夜市擺攤很多年了，他每次都有去，如果下雨我
    們也都還在那裏擺攤」云云，均就上開於案情有重要關係之
    事項，為虛偽陳述，因認被告二人均涉有刑法第168 條之偽
    證罪嫌。
二、按犯罪事實應依證據認定之，無證據不得認定其犯罪事實。
    又不能證明被告犯罪者，應諭知無罪之判決，刑事訴訟法第
    154 條第2 項、第301 條第1 項分別定有明文。又事實之認
    定，應憑證據，如未能發現相當證據，或證據不足以證明，
    自不能以推測或擬制之方法為裁判基礎（最高法院40年台上
    字第86號判例意旨參照）。且認定犯罪事實所憑之證據，無
    論直接證據或間接證據，其為訴訟上之證明，須於通常一般
    之人均不致有所懷疑，而得確信其為真實之程度者，始得據
    為有罪之認定，倘其證明尚未達到此一程度，而有合理之懷
    疑存在而無從使事實審法院得有罪之確信時，即應由法院諭
    知被告無罪之判決（同院76年台上字第4986號判例意旨參照
    ）。次按刑法第168 條之偽證罪，係以證人於案情有重要關
    係之事項，故意為虛偽之陳述為構成要件之一，不包括證人
    根據自己之意見所作之判斷在內，而所謂「虛偽之陳述」，
    必須行為人以明知不實之事項，故為虛偽之陳述，始為相當
    。質言之，必須行為人主觀上明知反於其所見所聞之事項，
    故意為不實之陳述而言，如行為人就其聽聞而為證述，或因
    誤會或記憶不清而有所錯誤，因欠缺犯罪故意，均與故為虛
    偽陳述之犯罪構成要件有間，則不能以本罪相繩（最高法院
    63年台上字第1506號判例、92年度台上字第4895號判決意旨
    參照）。蓋人之供述證據具有其特殊性，與物證或文書證據
    具有客觀性及不變性不同。人類對於事物之注意及觀察，有
    其能力上之限制，未必如攝影機或照相機般，對所發生或經
    歷的事實能機械式無誤地捕捉，亦未必能洞悉事實發生過程
    之每一細節及全貌；且常人對於過往事物之記憶，隨時日之
    間隔而漸趨模糊或失真，自難期其如錄影重播般地將過往事
    物之原貌完全呈現。此外，因個人教育程度、生活經驗、語
    言習慣之不同，其表達意思之能力與方式，亦易產生差異。
    故供述證據每因個人觀察角度、記憶能力、表達能力、誠實
    意願、嚴謹程度及利害關係之不同，而有對相同事物異其供
    述之情形發生，其歧異之原因，未必絕對係出於虛偽所致（
    同院92年度台上字第4387號判決意旨參照）。至民事確定判
    決不過以證人之證言未能得有可信之心證，不予採用，而在
    刑事上仍須有確切證據足以證明其故為虛偽之陳述，始得論
    處偽證罪刑（同院24年上字第5060號判例意旨參照）。
三、本件聲請簡易判決處刑意旨認被告辛○○、癸○○涉有上開
    罪嫌，係以下列證據，為其主要論據：（一）上開合會期間
    長達3 年，被告辛○○、癸○○於前揭民事事件審理中證稱
    另案被告壬○○於上開期間每週均至夜市擺設攤販，竟未排
    除因颱風、淹水等天候狀況，或因壬○○個人事由而未擺攤
    之情形，顯與常理有違；且被告二人縱與壬○○同地擺攤，
    亦無可能隨時注意並牢記壬○○之擺攤時間。（二）證人即
    參加上開16日會之會員乙○○、參加20日會及6 日會之會員
    庚○○及龔倍珍，均於偵查中證述渠等參加開標時，壬○○
    大多在場等語。又自88年1 月起至90年12月止，上開20日會
    、16日會及6 日會之開標日，遇週四或週日者共計18次，依
    上開證人所述，該18次中必有多次在場開標而未至夜市擺攤
    ，被告辛○○、癸○○上開證述自屬虛偽。（三）證人即內
    惟夜市管理員丁○○於偵查中證稱：伊在內惟夜市擔任管理
    員約11、12年，每週三、週日開張前均先前往開門及巡視，
    如遇下雨即不開放，事後少收每格攤位1 日租金即125 元等
    語。參以臺灣地區氣候多雨，一年之中必有於週日下雨之情
    形，衡情壬○○自無可能每週日均在內惟夜市擺設攤販。
    （四）證人即每週四在莒光夜市擺攤之攤販戊○○於偵查中
    證稱：伊在莒光夜市擺設攤販約18年之久，被告郭林呅雖有
    2 格攤位，惟未曾租借販賣膏藥之人（壬○○自承係販賣膏
    藥），郭林呅之攤位其中1 格曾自90年4 月間起，租予伊擺
    攤約4 年餘等語，足證癸○○應無將攤位轉租予壬○○等情
    。
四、訊據被告辛○○、癸○○於本院審理中，對於確有在前開民
    事案件審理中，於前揭時、地到庭具結而為上開證述等情，
    均坦認不諱，惟二人均堅決否認有何偽證犯行，被告辛○○
    辯稱：伊並未於前開民事事件審理中作偽證，伊至內惟夜市
    擺攤時，大部分均有見到壬○○到場擺攤等語；被告癸○○
    則辯稱：伊至莒光夜市擺攤時，大部分均有見到壬○○到場
    擺攤，遇下雨時也會去，因於晚間8 時前如未擺攤，將被扣
    150 元等語。經查：
(一)本判決所引用據以認定事實之各項證據，均經檢察官、被告
    及辯護人於審理中同意作為證據，或於調查證據時，知屬傳
    聞證據而未於言詞辯論終結前聲明異議，而視為同意作為證
    據，本院經核各項證據之作成情形，亦認以之為證據並無不
    當，依刑事訴訟法第159 條之5 規定，均有證據能力，合先
    敘明。
(二)另案被告壬○○之妻張銀英自任會首，分別自88年1 月20日
    起、89年7 月16日、89年10月6 日起，召集上開3 個合會，
    因冒用會員名義標取會款，復於90年12月24日止會並逃逸無
    蹤，經會員己○○對於參與開標之壬○○及其子馮志宏提起
    侵權行為損害賠償之民事訴訟，由臺灣高等法院高雄分院以
    92年度上易字第354 號為第二審審理，因壬○○否認有擔任
    開標，辯稱於上開合會期間，每週日均在內惟夜市、每週四
    均在莒光夜市擺設攤販，並聲請傳喚證人即本件被告辛○○
    、癸○○到庭作證，被告辛○○、癸○○均在上開民事案件
    審理時，於前揭時、地到庭，供前具結而分別為前開陳述等
    情，業據被告二人於本院審理中坦白承認，並經本院調取臺
    灣高等法院高雄分院92年度上易字第354 號核閱無訛，此部
    分之事實已堪認定。而被告二人上開陳述，既與另案被告壬○○於前開合會期間，遇有週四或週日之開標日，有無參與
    開標之待證事項至屬相關，自屬對於案情有重要關係之事項
    而為陳述。是本件爭點厥為：被告二人上開證述是否虛偽不
    實，及二人主觀上是否明知反於其所見所聞之事項，故意為
    不實之陳述。
(三)證人甲○○於本院審理中證稱：伊於87至89年間，每週一、
    四在莒光夜市擺攤，並無承固定攤位，都要去找，有空位就
    會擺攤。每週四到莒光夜市都有碰到壬○○，因為二人均無
    固定攤位，要提早去找，會互通消息，有時見他已在營業，
    有時還在找攤位，大家都是找臨時攤位，時間久了就比較熟
    絡。伊向攤商承租臨時攤位，不須向管理委員會報備。如遇
    下雨時，若雨勢較小則仍會去等臨時攤位，如西北雨（短暫
    大雨）下1 、2 小時，也會去等臨時攤位等語（本院卷第10
    5-109 頁），核與證人戊○○於本院中證稱：伊於77年間起
    每週四在莒光夜市擺攤，有固定攤位，與癸○○之攤位原本
    隔一條街，大約在90年4 月後才搬到癸○○攤位旁。伊擺攤
    時甚少走動，有見過壬○○擺攤，係作推拿的，沒有固定攤
    位等語相符，足認另案被告壬○○於88年及89年間每週四大
    多有在莒光夜市擺攤，縱遇下雨仍會到場等候攤位甚明。
(四)證人壬○○於本院審理中證稱：伊係自87年間起至90年5 月
    20日止，每週四在莒光夜市擺設攤販；另自88年間起至91年
    1 月31日止，每週日在內惟夜市擺設攤販，係作「推拿」、
    「整復」之營業，有時需用藥膏。因當時經濟景氣較好，租
    有攤位之攤販均不願讓出，致未能向各該夜市管理委員會取
    得承租攤位之權利，僅能以「插位」方式，在夜市開張前，
    提早於下午4 、5 時到場，等待租有攤位之攤販願意轉租予
    伊擺攤。癸○○在莒光夜市共有幾格攤位伊不知道，僅聽說
    辛○○在內惟夜市共有3 格攤位。伊週日係向辛○○、週日
    則向癸○○承租攤位，如二人已無攤位轉租時，才會轉向他
    人承租，惟大部分均係向二人承租。除遇有大雨，夜市並未
    開張，不能擺攤外，伊每週四、週日均會到場，至辛○○、
    癸○○則更為勤勞，未曾遇有伊有到場而二人未前來擺攤，
    致須向他人承租攤位之情形等語（本院卷第97-101頁）。核
    與證人即內惟夜市管理員丁○○於本院審理中證稱：伊擔任
    內惟夜市管理員迄今已有10餘年，負責向承租人收取租金，
    每3 個月收取1 次，由承租人自行前來繳納，除非有特殊情
    形，伊才會至夜市內處理，否則均在辦公室內休息，對於固
    定攤商亦無印象，至臨時攤商更不可能有印象。內惟夜市目
    前約有500 格攤位，各攤位均有固定承租並登記，如私下轉
    租，並無須登記，祇要有繳費，承租期間交由何人擺攤均不
    管。當初生意較好，有人會先承租攤位後，再轉租他人以賺
    取價差。至於下雨天之開放情形，若下午5 時許起開始下雨
    ，如僅微雨仍會開張，讓攤商營業；如係大雨則不開門，惟
    如5 時30分後雨停或雨勢較小，伊仍會開門讓攤商營業。若
    係開門後才開始下雨，則視攤商情況而定，如攤商全部離去
    ，伊即關門；如雨勢不大，攤商會以帆布傘遮雨繼續營業。
    至於收費情形，如開門後至晚間7 時前下雨歇市，即不收費
    ，以該日租金抵扣下期應繳租金；如開門後至晚間9 時後始
    因雨歇市，仍須收費等語並無不合（本院卷第111-115 頁）
    ，足見另案被告壬○○於88年及89年間每週日大多有在內惟
    夜市擺攤無疑。
(五)另觀諸臺灣高等法院高雄分院以92年度上易字第354 號侵權
    行為損害賠償民事事件93年5 月4 日上午10時30分審判筆錄
    關於被告辛○○、癸○○作證之全部記載如下：
  1.被告辛○○部分（本院卷第60-61頁）：「
    法官問（證人辛○○）：
        壬○○有無每天都去擺夜市？
    證人辛○○答：
        有，他在夜市賣推拿方面的藥，是用擦的藥，我擺攤很
        久了，我認識他5 、6 年，壬○○在該處擺攤兩年多，
        壬○○是自己一個人擺，沒有請人幫忙，我是星期天與
        他在隔壁擺攤，其他時間壬○○有無至夜市擺攤我不清
        楚，壬○○約下午5 點多擺攤，到晚上12點左右收攤。
    法官問（訴訟代理人）：
        尚有何訊問證人？
    被上訴人（壬○○等二人）訴訟代理人問：
        請求訊問證人：星期天在何處擺攤？
    證人辛○○答：
        鼓山內惟的夜市，每個星期天壬○○都有去擺。
    被上訴人訴訟代理人問：
        請求訊問證人：壬○○在該處擺攤是何時到何時？
    證人辛○○答：
        我今年農曆過年後才沒有去擺攤，壬○○去年還有在擺
        ，今年過年前我擺攤時他還有在擺，他大概88、89年在
        擺攤。
    上訴人（己○○）訴訟代理人稱：
        沒有要訊問證人辛○○。」
  2.被告癸○○部分（本院卷第60-61頁）：「
    法官問（證人癸○○）：
        認識壬○○？
    證人癸○○答：
        認識，他在賣推拿藥膏的，我與他在星期二及星期四會
        碰面，星期二在右昌亞洲新城、星期日在右昌莒光夜市
        。我在夜市擺攤幾十年，認識馮及謀很多年，他擺夜市
        我才認識他的。他擺夜市很多年了，我不記得有幾年，
        他每次都有去，如果下雨我們也都還在那裡擺攤。壬○○有一陣子沒有去擺夜市，好像從去年沒去擺，他大約
        晚上5 、6 點去擺，到晚上11點左右收攤。印象中他都
        有去擺，沒印象他曾經有生病或有事沒來擺過。
    法官問（兩造訴訟代理人）：
        尚有何訊問證人？
    兩造均稱：
        無。」
(六)按民、刑事訴訟對於證據之證明力，均採自由心證原則，法
    官對於證人之供述，如認顯已悖離經驗法則或論理法則，而
    未能得有可信之心證，不予採用，自毋庸續為訊問。且民事
    訴訟程序對於證人之訊問，並無交互詰問之規定，對於證人
    不以反詰問攻擊其憑信性，亦甚少對於證人概括籠統或過於
    肯定之證述，藉由反詰問方式予其機會加以說明。而證人如
    非習於法律，而能精確以口語表達見聞事實者，本難苛求其
    對於見聞事實用語精確而不失於概括籠統或過於肯定，況證
    人或因緊張、或因智識程度及表達能力不足，更易使其證述
    失真而出現籠統概括或過於肯定之用語。依法證人固有作證
    義務，然證人為履行此項法律義務，竟因意思表達並非嚴謹
    而遭偽證罪之追訴處罰，必將使證人於作證時含糊其詞，避
    重就輕以免觸法，顯非立法原意。本件另案被告壬○○於88
    年及89年間，每週四、週日大多有在莒光、內惟夜市擺攤，
    縱遇下雨亦多到場等候夜市開張及尋覓臨時攤位，僅偶因雨
    勢過大，夜市無法開張始作罷等情，已如前述。而被告辛○○雖於上開民事事件審理中證稱：「每個」星期天壬○○都
    有去擺；被告癸○○亦於同案中證稱：他「每次」都有去，
    如果下雨我們「也都還在」那裡擺攤等語，惟於本院審理時
    經審判長詳予訊問其等前開證述之真意，被告辛○○供稱：
    「當時時機比較好，若沒有下雨，就會擺攤」、「（審判長
    問：你在高雄高分院93年5 月3 日作證講的意思是否為：每
    週日壬○○都會去內惟夜市擺攤？）我去都有看到他。若颱
    風下大雨我就沒有去擺攤。有時去下大雨我們就回來。大部
    分時候我都有看到他，他沒有固定攤位，他會來跟我問」、
    「（審判長問：『每次都去』」跟『「大部分都有去』有無
    不同？）不同。當時時機較好，大部分時間我都會去擺，我
    只有國中畢業」、「（審判長問：到法院會緊張？）會。前
    次到高分院作證是第一次到法院作證」等語；被癸○○則供
    稱：「當時即使下毛毛雨也會很多人，也會擺攤」、「（審
    判長問：你在高雄高分院93年5 月3 日作證講的意思是否為
    ：每週四壬○○都會去莒光夜市擺攤？）他每週四都有去找
    位置，我生活比較困苦，我都有去擺，都有看到他去找位置
    。我大部分都有看到他。我比較不會說話」、「（審判長問
    ：『每次都去』」跟『「大部分都有去』有無不同？）不一
    樣。我不會講話。比較聽不懂。我沒有唸過書，報紙我有些
    看得懂，有些看不懂」、「（審判長問：到法院會緊張？）
    會。前次到高分院作證是第一次到法院作證」等語。被告辛○○、癸○○智識程度分別為國中畢業及未受正式教育，職
    業均係夜市擺攤之攤販，原難苛求其發言嚴謹精確，況其二
    人於前開民事事件審理時均係首次至法院作證，因心理緊張
    ，更易出現籠統概括或過於肯定之用語，亦屬人之常情，其
    等前開證述或屬誇大，然亦均基於個人之經驗，存有「幾乎
    」每次都有見到另案被告壬○○前往夜市擺攤之印象，根據
    自己之意見所作之判斷，復因理解及表達意思較有限，更因
    初次出庭之緊張心理，而為誇大及過度肯定之用語，尚難遽
    認二人於主觀上明知反於其所見聞之事項，故為不實之陳述
    ，。況被告辛○○於上開民事事件審理中尚證稱：「其他時
    間壬○○有無至夜市擺攤我不清楚」、「我今年農曆過年後
    才沒有去擺攤，壬○○去年還有在擺，今年過年前我擺攤時
    他還有在擺，他大概88、89年在擺攤」等語；被告癸○○亦
    證稱：「他擺夜市很多年了，我不記得有幾年」、「印象中
    他都有去擺，沒印象他曾經有生病或有事沒來擺過」等語，
    倘二人果有迴謢另案被告壬○○而故為虛偽陳述之意，衡情
    應始終一致為袒護壬○○之證述，不致有上開「不清楚」、
    「大概」、「不記得」、「印象中」等對於壬○○並非有利
    之證述，益徵被告二人確無偽證之犯意無疑。
五、證人乙○○、庚○○、龔倍珍及告發人己○○經本院傳喚均
    未到庭。至公訴意旨所舉壬○○必有因颱風、淹水等天候狀
    況，或其他個人事由而未擺攤；被告二人不無可能隨時注意
    並牢記壬○○之擺攤時間之常情；證人乙○○、庚○○、龔
    倍珍於偵查中證述壬○○於開標時多在場，開標日遇週四或
    週日共計18次，壬○○必有多次在場開標而未至夜市擺攤；
    證人丁○○於偵查中證述內惟夜市如遇下雨即不開放，臺灣
    地區氣候多雨，必有於週日下雨而未能擺攤；證人戊○○於
    偵查中證述郭林呅未曾租借攤位予販賣膏藥之人等直接或間
    接證據，雖能證明另案被告壬○○並非每次均有到場擺攤，
    惟仍未能舉證被告辛○○、癸○○在主觀上，對於上開民事
    事件有重要關係之事項，故意為虛偽之陳述，而臺灣高等法
    院高雄分院前開判決，無非以被告二人之證言未能得有可信
    之心證，不予採用而已，仍不足為被告二人確有偽證故意之
    認定。綜上所述，本件舉證尚有未足，自難以偽證罪名相繩
    。此外，本院復查無其他積極證據足證被告有何偽證犯行，
    揆諸前開說明，即屬不能證明被告犯罪，自應諭知被告二人
    無罪之判決。
六、至95年度偵字第17637 號移送併辦意旨之犯罪事實，與聲請
    簡易判決處刑書所載犯罪事實相同，併此敘明。
據上論斷，應依刑事訴訟法第452 條、第301 條第1 項，判決如
主文。
本案經檢察官丙○○到庭執行職務。
中    華    民    國    97    年    3     月    14    日
                  刑事第六庭    審判長法  官  曾逸誠
                                      法  官  陳思睿
                                      法  官  林柏壽
以上正本證明與原本無異。
如不服本判決應於收受本判決後10日內向本院提出上訴書狀，並
應敘述具體理由，如未敘述上訴理由者，應於上訴期間屆滿後20
日內補提理由書狀於本院（均須按他造當事人之人數附繕本）「
切勿逕送上級法院」。
中    華    民    國    97    年    3     月    17    日
                                      書記官  林國龍


司法院資訊處製作；財團法人民間司法改革基金會備份。
